臺灣桃園地方法院民事簡易判決　　　　110年度桃簡字第110號
原　　　告　鄧凱中
被　　　告　薛儀歆

上列當事人間請求確認本票債權不存在事件，本院於民國110 年
10月28日言詞辯論終結，判決如下：
    主    文
確認被告持有如附表編號1 、2 所示本票對原告之本票債權不存
在；如附表編號3 、4 所示本票對原告之本票債權於超過新臺幣
參拾肆萬伍仟元部分不存在。
被告應返還如附表編號1 、2 所示本票予原告。
原告其餘之訴駁回。
訴訟費用由被告負擔百分之五十七，餘由原告負擔。
    事實及理由
壹、程序部分：
    按確認法律關係之訴，非原告有即受確認判決之法律上利益
    者，不得提起之，為民事訴訟法第247 條第1 項本文所明定
    。所謂即受確認判決之法律上利益，係指因法律關係之存否
    不明確，致原告在私法上之地位有受侵害之危險，此項危險
    得以對於被告之確認判決除去之而言，最高法院109 年台上
    字第1779號民事判決參照。經查，被告執有由原告所簽發如
    附表所示4 紙本票（下稱系爭本票），並向本院聲請本票裁
    定，本院以109 年度票字第752 號本票裁定裁定系爭本票債
    權准予強制執行，惟原告否認系爭本票票據債權存在，是兩
    造就系爭本票票據債權存否之爭執，已使原告在私法上地位
    處於不安狀態，且此種不安狀態，能以確認判決除去之，是
    原告提起本件確認之訴即具有確認利益。
貳、實體部分：
一、原告主張：原告於民國109 年10月31日晚間7 時許於桃園市
    ○○區○○○路0 段000 號遭人圍毆、威脅及限制自由，因
    而非自願簽發系爭本票，且系爭本票所擔保其向被告之配偶
    羅浩宇租用怪手及司機之租金工程款（下稱系爭工程款）74
    萬5,000 元亦已全部清償，系爭本票票據請求權自不存在，
    然為被告所否認，且拒絕返還系爭本票予原告，為此依不當
    得利等規定，提起本件訴訟等語，並聲明：確認被告持有系
    爭本票債權不存在。被告應返還系爭本票予原告。
二、被告則以：原告因積欠羅浩宇系爭工程款129 萬2,100 元而
    開立系爭本票予羅浩宇作為系爭工程款之擔保，羅浩宇再將
    系爭本票交予被告，由被告作為系爭本票債權人行使系爭本
    票債權，被告及羅浩宇沒有圍毆或脅迫原告開立系爭本票等
    語，資為抗辯，並聲明：原告之訴駁回。
三、本院之判斷：
  ㈠被告持有羅浩宇交付之系爭本票，系爭本票發票日、金額及
    票載發票人如附表所示，本院以系爭本票裁定裁定系爭本票
    債權准予強制執行等情，為兩造所不爭執（見本院桃簡卷第
    21頁），並有系爭本票及裁定附卷可參（見本院桃簡卷第8
    至14頁），並經本院依職權調卷系爭本票裁定卷宗依卷內事
    證認定無誤，堪信為真實。
  ㈡按民法第92條第1 項前段規定，因被詐欺或被脅迫而為意思
    表示者，表意人得撤銷其意思表示。所謂因被脅迫而為意思
    表示，係指因相對人或第三人以不法危害之言語或舉動加諸
    表意人，使其心生恐怖，致為意思表示而言。當事人主張其
    意思表示係因被詐欺或脅迫而為之者，應就其被詐欺或被脅
    迫之事實，負舉證之責任（最高法院95年度台上字第2948號
    民事判決參照）。經查，原告主張其遭脅迫而簽發系爭本票
    云云（見本院桃簡卷第4 頁），並提出怡仁綜合醫院診斷書
    （下稱系爭診斷書）及桃園市政府警察局楊梅分局大坡派出
    所受理刑事案件報案三聯單（下稱報案單）等件為證（見本
    院桃簡卷第6 至7 頁），然為被告所否認，而系爭診斷書經
    核僅能證明原告有受傷之事實，然不能證明原告受傷原因與
    系爭本票簽發有關，有系爭診斷書附卷可參（見本院桃簡卷
    第6 頁），又系爭報案單亦僅能證明原告向上開派出所報案
    遭人於109 年10月31日恐嚇取財，然不能證明原告確係遭人
    脅迫而簽發系爭本票，有系爭報案單附卷可參（見本院桃簡
    卷第7 頁），則原告既未能提出相當證據舉證證明係遭人脅
    迫始簽發系爭本票，原告主張依民法第92條第1 項前段規定
    撤銷簽發系爭本票之意思表示云云，顯非可採。
  ㈢若票據債務人以自己與執票人間所存抗辯之事由，對抗執票
    人，依票據法第13條規定觀之，固非法所不許，惟應由票據
    債務人就該抗辯事由舉證證明（最高法院97年度台簡上字第
    10號民事裁定參照），而債務人就清償之事實應負舉證責任
    （最高法院105 年度台上字第267 號民事判決參照）。另無
    對價或以不相當之對價取得票據者，不得享有優於其前手之
    權利，即前手之權利如有瑕疵，取得人應繼受其瑕疵，人的
    抗辯並不中斷，票據債務人因而得以自己與發票人或執票人
    之前手間所存抗辯之事由對抗執票人。經查，原告先前積欠
    羅浩宇系爭工程款，系爭本票為系爭工程款之擔保等情，為
    兩造所不爭執（見本院桃簡卷第21頁），堪信為真實。又被
    告抗辯原告積欠系爭工程款129 萬2,100 元云云（見本院桃
    簡卷第21頁反面），惟未舉證以實其說，自難認定原告積欠
    被告系爭工程款129 萬2,100 元。另原告於本院審理中自承
    其於108 年7 月29日尚積欠羅浩宇系爭工程款74萬5,000 元
    （見本院桃簡卷第53頁），復有其與羅浩宇LINE對話紀錄（
    記載：「2019年7 月29日」、「我的怪手錢745000」等文字
    ）附卷可參（見本院桃簡卷第29頁），堪信原告於108 年7
    月29日尚積欠羅浩宇系爭工程款74萬5,000 元。原告復主張
    其於109 年2 月10日起按月還款5 萬元予羅浩宇，羅浩宇於
    其每月還款時均返還1 紙其先前另外簽發面額5 萬元之本票
    ，其連續還款8 個月共計40萬元，羅浩宇返還8 紙5 萬元本
    票，嗣後其中2 紙5 萬元本票遺失等情，業據原告提出6 紙
    面額5 萬元本票、玉山銀行交易明細及照片為證（見本院桃
    簡卷第40至43頁），堪信原告於108 年2 月至9 月間已給付
    系爭工程款共計40萬元（計算式：5 萬×8=40萬）予羅浩宇
    。至於原告另主張其於109 年1 月19日交付現金30萬元、同
    年11月30日交予現金5 萬元予羅浩宇以清償系爭工程款云云
    （見本院桃簡卷第53頁），然原告於本院審理中自承羅浩宇
    收受上開現金未簽收據等語（見本院桃簡卷第53頁），原告
    復未能提出相當證據舉證證明上開清償30萬元及5 萬元之事
    實，原告上開主張自不可採。綜上所述，原告迄今積欠之系
    爭工程款應為34萬5,000 元（計算式：74萬5,000-40萬=34
    萬5,000 ）。被告於本院審理中自承其自羅浩宇處取得系爭
    本票，以其名義請求原告給付系爭本票債務等語（見本院桃
    簡卷第21頁），足認被告未以相當之對價自羅浩宇處取得系
    爭本票，原告自得以其對抗羅浩宇之事由，據以對抗被告。
    另按對於一人負擔數宗債務而其給付之種類相同者，如清償
    人所提出之給付，不足清償全部債額時，由清償人於清償時
    ，指定其應抵充之債務，民法第321 條定有明文。系爭本票
    之發票日分別為109 年1 月11日、10月31日，均未載到期日
    ，依法視為見票即付，則附表編號1 至3 所示本票，發票日
    既為同年1 月11日，其等清償期應在同年10月31日始簽發之
    附表編號4 所示本票之前，至於附表編號1 至3 所示本票發
    票日雖為同一日，然依其等票據號碼可知發票先後順序，應
    為附表編號1 、2 、3 所示本票，依常情，清償期先後順序
    ，依序應為附表編號號1 、2 、3 所示本票，從而，原告主
    張其清償之款項抵充系爭本票所擔保工程款順序，依序應為
    附表編號1 、2 、3 、4 所示本票所擔保之工程款等語（見
    本院桃簡卷第65頁），自屬可採。系爭本票係擔保系爭工程
    款74萬5,000 元已見前述，且系爭本票發票金額均為20萬元
    ，則系爭本票個別擔保之系爭工程款金額，衡情依序應為20
    萬元、20萬元、20萬元及14萬5,000 元。原告上開給付40萬
    元工程款，抵充附表編號1 、2 所示本票擔保工程款債權40
    萬元（計算式：20萬+20 萬=40 萬元）已無餘額。至於附表
    編號3 、4 所示本票擔保之工程款債權34萬5,000 元（計算
    式：20萬+14 萬5,000=34萬5,000 元）則未清償。因此，附
    表編號1 、2 本票所示本票債權即因所擔保之工程款債權已
    清償而不存在，附表編號3 、4 本票所示本票債權於超過34
    萬5,000 元部分不存在。另被告依附表編號1 、2 所示本票
    對原告之本票債權既不存在，已無持有上開本票之法律上原
    因，原告依不當得利請求被告返還附表編號1 、2 所示本票
    ，自屬有據。至於附表編號3 、4 所示本票債權仍有34萬5,
    000 元對原告存在，則原告請求被告返還附表編號3 、4 所
    示本票即屬無據，應予駁回。
四、綜上所述，原告依不當得利等規定，請求確認被告持有如附
    表編號1 、2 所示本票對原告之本票債權不存在；如附表編
    號3 、4 所示本票對原告之本票債權於超過34萬5,000 元部
    分不存在。被告應返還附表編號1 、2 所示本票予原告，為
    有理由，應予准許，逾此範圍之請求，為無理由，則予駁回
    。
五、本件事證已臻明確，兩造其餘攻擊、防禦方法及證據資料，
    經本院審酌後，認對於判決結果不生影響，爰不一一論述，
    併此敘明。
六、訴訟費用負擔之依據：民事訴訟法第79條。
中    華    民    國   110    年    11    月    10    日
                  桃園簡易庭  法  官  張明宏
以上為正本係照原本作成。
如不服本判決，應於送達後20日內，向本院提出上訴狀並表明上
訴理由，如於本判決宣示後送達前提起上訴者，應於判決送達後
20日內補提上訴理由書（須附繕本）。
如委任律師提起上訴者，應一併繳納上訴審裁判費。
中    華    民    國   110    年    11    月    11    日
                              書記官  石曉芸
附表
┌──┬─────┬─────┬───────┬────────┬──────┐
│編號│票據號碼  │票載發票人│票面金額      │發票日          │到期日      │
├──┼─────┼─────┼───────┼────────┼──────┤
│1   │0000000   │鄧凱中    │20萬元        │109 年1 月11日  │未載        │
├──┼─────┼─────┼───────┼────────┼──────┤
│2   │0000000   │鄧凱中    │20萬元        │109 年1 月11日  │未載        │
├──┼─────┼─────┼───────┼────────┼──────┤
│3   │0000000   │鄧凱中    │20萬元        │109 年1 月11日  │未載        │
├──┼─────┼─────┼───────┼────────┼──────┤
│4   │0000000   │鄧凱中    │20萬元        │109 年10月31日  │未載        │
└──┴─────┴─────┴───────┴────────┴──────┘